臺灣高等法院刑事判決　　　　　　　　　　　　九十一年度上更(一)字第一九五號
　　上　訴　人　臺灣桃園地方法院檢察署檢察官
　　上　訴　人
　　即　被　告　丙○○
　　　　　　　　蔡文燦
　　上　訴　人
　　即　被　告　戊○○
　　甲○辯護人　本院甲○辯護人
右上訴人因被告殺人等案件，不服台灣桃園地方法院九十年度重訴字第七號中華民國
九十年八月三日第一審判決（起訴案號：臺灣桃園地方法院檢察署九十年度偵字第二
四一三號）提起上訴，判決後經最高法院第一次發回更審，本院判決如左：
    主  文
原判決撤銷。
戊○○傷害人之身體，因而致人於死，處有期徒刑玖年。
丙○○共同殺人，處有期徒刑拾年。
    事  實
一、戊○○於民國（下同）八十九年四月十六日，在桃園縣蘆竹鄉○○路○段、南工
    路口附近，以新台幣三千二百元之代價，向以車號ＦＭ－三八四九號小貨車在該
    址擺攤之吳慶福購得電視解碼器，嗣戊○○以該解碼器並未發揮功能為由，先後
    於同年四月十七日、十八日二次前往要求退款、換貨未果，並與吳慶福發生爭執
    ，吳慶福並要求戊○○翌日即八十九年四月十九日再行前往與生產解碼器廠商之
    工程師直接洽談使用方式及檢修事宜。戊○○於八十九年四月十九日晚間八時許
    ，在桃園縣桃園市○○路「輕鬆網路咖啡店」，遇見其堂弟丁○○（現役軍人，
    另案由軍事法院法審理中），除將購買解碼器後與吳慶福發生爭執之事告知丁○○外，並邀丁○○與正與丁○○在一起之友人丙○○一同前往向吳慶福要求退款
    ，經丁○○與丙○○應允後，三人即共同前往找吳慶福理論，並共同基於傷害人
    身體之犯意聯絡，謀議如吳慶福仍不肯退款或換貨，即要教訓傷害吳慶福；議定
    後由戊○○駕駛車號ＬＣ－九五四三號自用小客車搭載丁○○、丙○○到達吳慶
    福上址擺攤處後，將該小客車停放在吳慶福小貨車附近，先由戊○○下車與吳慶
    福商談退款事宜，因吳慶福不允而發生爭執，戊○○乃以行動電話通知在小客車
    內等候之丁○○、丙○○，示意二人下車依原議行事，丁○○接聽電話後即與丙○○分別攜帶戊○○所有置於車內之鋁製手電筒及鋁球棒一支下車，丙○○下車
    後走至吳慶福身後，丁○○則走至吳慶福左前方並質問吳慶福：東西買了無法發
    揮功能，為何不能退錢等語，吳慶福聞之隨即以台語大聲怒稱：沒你的事情，你
    說什麼等語，並以腳踢丁○○一腳。是時戊○○主觀上雖無殺人之故意，但客觀
    上可預見丁○○、丙○○以鋁製手電筒、鋁球棒之鈍器敲擊人體頭部，將造成他
    人死亡之結果，仍利用丁○○、丙○○以鋁製手電筒、鋁球棒擊打吳慶福之行為
    達其教訓吳慶福之目的；而丁○○、丙○○見狀竟一時氣憤，主觀及客觀上均預
    見以鋁球棒及手電筒重擊頭部將發生吳慶福死亡之結果，對吳慶福因之而死亡之
    結果亦認在所不惜，竟超越原傷害之犯意，頓起殺意，二人基於共同殺人之犯意
    聯絡，由丁○○多次示意站在吳慶福身後之丙○○動手，丙○○在丁○○示意下
    ，持鋁球棒自後朝吳慶福頭部揮擊一下，吳慶福因突受重擊，身體乃往前彎下，
    戊○○見丙○○傷害吳慶福之部位與力道已逾越前開謀議之範圍而上前擬拉開丙○○，然丙○○仍繼續持鋁棒朝吳慶福頭部揮擊一下；丁○○亦鋁製手電筒朝倒
    地之吳慶福頭部猛烈敲擊三、四下，致吳慶福受有左前額部擦傷三處（ 1x0.5公
    分、0.5x0.5公分、2x0.7公分），左顴骨部近眼角處擦傷 2x1公分，左後頂部有
    擦傷及血腫5x5公分，左頂部頭皮處撕裂傷二處（4x0.5公分、3x1公分）、 左肩
    胛上部2.5x 2公分擦傷、左耳道內可見血痕等傷害，分別造成左右顳部各一處、
    左側頂部二處、及左後枕部一處等五處挫傷，導致左右顳骨、左頂骨及左枕骨骨
    折，並致硬腦膜下出血及腦水腫等傷害。戊○○、丙○○、丁○○見狀隨即搭乘
    上開小客車往蘆竹鄉方向逃逸，丙○○、丁○○嗣在上址「輕鬆網路咖啡店」下
    車，戊○○則返回家中。而吳慶福經送桃園敏盛醫院，再轉送行政院衛生署桃園
    醫院急救，延至八十九年四月二十日上午十一時許，因上述傷害引起延腦受壓迫
    造成中樞神經休克而死亡。
二、案經被害人配偶乙○○訴由桃園縣警察局大園分局移送台灣桃園地方法院檢察署
    檢察官偵查起訴及自動檢舉偵查起訴。
    理  由
一、認定被告犯罪事實所憑之證據及認定之理由：
  (一)被告戊○○之供述：於警訊時自白：我於前開時地向吳慶福購買電視解碼器，其
    後發現該解碼器無法發揮功能，遂於次日持解碼器向吳慶福要求退款，吳慶福稱
    功能正常，叫我回去再試試看，如無法使用再連絡公司工程師檢修，因仍無法使
    用，於十八日二十一時許，再度找吳慶福，吳慶福說工程師要到明晚才有空；同
    年月十九日晚上八時許，我在桃園市○○路「輕鬆網路咖啡店」內巧遇堂弟丁○○，於是將購買解碼器卻無法使用及與吳慶福發生爭執之情形告訴丁○○，並找
    他一起去退款，丁○○又找他朋友丙○○一起去，我駕駛之ＬＣ－九五四三號自
    用小客車到達現場後，先和吳慶福理論約二十分鐘，丁○○與丙○○見我與吳慶
    福發生口角，二人便分持鋁合金製手電筒及鋁製棒，丙○○下車後由吳慶福之小
    貨車前方順人行道走到吳慶福身後，就朝吳慶福頭部重擊，丁○○又持鋁製手電
    筒毆打吳慶福，因我心生畏懼，遂喊著丁○○、丙○○趕快離開現場，於是三人
    便乘坐我所駕駛之小客車離開現場，鋁球棒、鋁製手電筒，已經丟棄於桃園縣蘆
    竹鄉南崁溪內等語（見偵卷第六頁背面至第七頁）。於偵查中坦稱：丙○○有出
    手打吳慶福，丁○○拿手電筒朝吳慶福頭部打，鋁球棒、鋁製手電筒平常放在車
    上做防身用（見偵卷第七十頁背面至第七十一頁）。於國防部北部地方軍事法院
    桃園分院檢察署偵查時亦供稱：我先下車找吳慶福理論，約過二、三十分鐘後，
    我叫丁○○帶手電筒下車等語（見原審一卷第一四○頁背面）；於原審供稱：確
    實有說要教訓死者，丙○○是打死者右半頭部等語（原審二卷第三十七、三十九
    頁）；於本院訊問時則坦承：「（問：丁○○下車和被害人理論時，你人在哪裡
    ？）我站在被害人的左手邊。」、「（問：丙○○呢？）他站在被害人後方。」
    、「（問：丁○○為什麼拿手電筒敲被害人的頭？）我和被害人理論時，起了爭
    執，丙○○和丁○○就下車，丁○○就繼續和被害人理論。」、「（問：為什麼
    丙○○會打被害人的頭？）我和被害人理論時，他就呈現很不爽的感覺，並告訴
    我不可能退錢，我和被害人理論十來分鐘後，那時曹、黃也已經下車了，我要去
    拿東西走時，被害人把我推開，丁○○不爽，找被害人理論，被害人就很不爽，
    就動手打丁○○，丙○○看到他朋友被打，就動手了。」等語（見本院九十一年
    三月二十二日訊問筆錄）。
  (二)被告丙○○之自白：於警訊中供稱：因戊○○向吳慶福購買之電視解碼器無法發
    揮解碼功能，於是邀我及丁○○一起去向吳慶福要求退款，到了現場後由戊○○
    先下車與吳慶福理論約二十分鐘後，我與丁○○看見戊○○與吳慶福發生爭執，
    就由我持車內鋁棒，丁○○持手電筒下車，我對吳慶福說解碼器是騙人的，沒有
    效果就退錢，吳慶福說沒有辦法退錢，丁○○聽完就使眼色給我，連續三、四次
    ，我持鋁棒從吳慶福背後毆打吳慶福頭部一下，鋁棒、鋁製手電筒均為戊○○所
    有（見偵查卷第十一頁以下）；於偵查中供稱：戊○○先下車與賣解碼器的理論
    ，看他們爭執，我拿鋁棒、丁○○拿手電筒過去看，因丁○○使臉色，我便打下
    去，丁○○也打，吳慶福流血，我們就逃（見偵卷第七十二頁）；於國防部北部
    地方軍事法院桃園分院檢察署偵查時亦坦承：丁○○向我使眼色，我就持鋁棒至
    吳慶福背後毆打其頸部，當時在車上已有提過若不還錢要教訓他，知道以鋁棒毆
    擊其頸部有致命危險（原審一卷第一三二至一三四頁）。於本院訊問時亦坦承：
    因為被害人服務態度不好，我見老板態度不好一時氣憤且丁○○向伊使眼色，才
    持鋁棒打被害人（見本院卷九十一年三月二十二日訊問筆錄第三、八頁）。
  (三)共犯丁○○之供述：於警訊時供承：戊○○向吳慶福購買之電視解碼器無法發揮
    功能，於是邀約我一起去向吳慶福要求退款，我並邀丙○○一同前往，戊○○駕
    車載同我與丙○○一起到達現場後，戊○○先與吳慶福理論約二十分鐘後，我與
    丙○○見戊○○和吳慶福起爭執，就與丙○○分持鋁製手電筒、鋁製球棒下車，
    我對吳慶福說解碼器無法發揮功能為何不能退錢，吳慶福表示賣出就不可能退錢
    ，聽完丙○○就持鋁球棒從吳慶福身後往吳頭部敲打二下，我見吳慶福彎腰，再
    持鋁製手電筒出手毆打吳慶福等語（見偵卷第十六頁背面）；嗣於國防部北部地
    方軍事法院桃園分院檢察署偵查時，亦供稱：我見戊○○與吳慶福仍在爭吵，便
    向丙○○使眼色，丙○○就拿出鋁球棒朝吳慶福頭部打兩下，我趁吳慶福彎下腰
    時持手電筒打他等語（見原審一卷第一一八頁）。於國防部北部軍事法院桃園分
    院訊問時，先後供稱：戊○○要我與丙○○先在車上等，球棒與手電筒都是原先
    就在車上，戊○○先和吳慶福談，後來戊○○打電話叫我們下車，剛開始是戊○○吳慶福在談話，我走過去後對吳慶福說：為什麼買東西不能用，又不能換？吳
    慶福就對著我用台語說：沒你的事，你在講什麼東西？接著吳慶福就用腳踢過來
    ，丙○○見狀就用鋁球棒往吳慶福後腦敲下去，我看到他敲了兩下丙○○打完吳
    慶福後，我接著用手電筒打吳慶福；當時戊○○有去把丙○○拉開；我知道打頭
    會導致人死亡；當時是吳慶福跟我在理論，吳慶福先踢我，丙○○就拿鋁球棒往
    吳慶福右後腦部打第一下，戊○○把丙○○檔開，吳慶福此時已往前彎下，丙○○又從上打吳慶福頭部，之後我有拿鋁製手電筒打吳慶福，打完後吳慶福就倒在
    地上；戊○○在車上跟我和丙○○說，老板態度很不好，如果態度再這麼差，叫
    我們下車修理他。戊○○打電話給我，叫我拿鋁棒下去等語（見原審一卷第三十
    六頁背面至第三十八頁、第二一四至二一五頁）。於本院訊問時陳稱：戊○○理
    論過一段時間，曾經用行動電話通知我與丙○○下車，車子停在被害人車子前方
    約五至十公尺處，下車以後，我和丙○○把手電筒和球棒藏在背後；我將手電筒
    放在背面，被害人沒有看到，我與被害人爭執後，被害人一腳踢過來，丙○○看
    到才拿球棒打被害人，丙○○用球棒從後面打被害人的頭，被害人往前傾倒以後
    ，丙○○又再打一下等語（見本院九十一年四月一日訊問筆錄第二頁至第四頁）
    。
  (四)證人莊金源於警訊時之證述：當天我與吳慶福至對面水果攤喝酒聊天，晚間八時
    四十分許，吳慶福有有生意上門，所以回到其攤位去與客人接洽生意，吳慶福之
    客戶駕駛一部紅色喜美雅歌小客車，停放於吳慶福之小貨車前，有三人從小客車
    上下車，其中一人是站在小貨車後方與吳慶福討論，其後站於小貨車左後方之男
    子手拿一支黑色長條狀物品（按即鋁製手電筒），藏於身後，且不時在小貨車左
    後方徘徊，另一名穿黑色上衣男子拿著一根銀灰色鋁棒，走到被害人吳慶福身後
    ，狠狠從被害人左後腦部敲打四下，聲音非常響亮，後來歹徒駕駛原來小客車逃
    逸；當時我看到手拿鋁棒男子時，心想不妙，等衝到馬路對面現場時，已來不及
    了，被害人吳慶福已經躺在地上，頭部一直流著血跟腦漿等語（見八十九年相字
    第六九二號偵查卷第四、五頁）。
  (五)證人楊俊青於警訊時證稱：大約在晚間九時四十分許，莊金源走過來告訴我，對
    面賣解碼器的攤子可能會出事情，我就往對面看去，看見吳慶福當時站在其小貨
    車後面，與一名男子談話，另二名男子則站立於小貨車旁觀看小貨車內貨物，後
    來看見其中一名男子自吳慶福貨車前方右側走出，緩緩繞至吳慶福背後，趁其不
    注意時，拿出預藏之鋁棒，以打棒球姿勢攻擊吳慶福頭部，待吳慶福蹲在地上時
    ，又由上而下揮擊其頭部，之後吳慶福便趴在地上不省人事，加害人又繼績以鋁
    棒攻擊吳之頭部二次後，就駕駛原車朝蘆竹鄉竹圍方向逃逸，我與友人趕到對面
    時，見吳慶福倒在血泊中等情（見八十九年相字第六九二號偵查卷第七、八頁）
    。
  (六)證人史章欣於警訊及原審訊問時之證述：我於案發前與吳慶福及莊金源在一起聊
    天，直到有客人在看吳慶福攤位，吳慶福才越過馬路回到攤位，當時吳慶福之客
    戶駕駛一輛紅色小客車，停放於吳慶福小貨車前，有一個人拿一個好像裝解碼器
    盒子，跟吳慶福談論了有一會兒，約半小時，後來注意到有另一名男子由小貨車
    前方沿人行道，走到跟吳慶福談生意之男子身後，同時又有另一名男子也是由小
    貨車前方，沿小貨車左邊走到最先跟吳慶福談生意之男子身旁，後來下車之兩名
    男子應該是同時由紅色小客車下車，之後路口紅燈視線被擋住，綠燈車子經過後
    ，莊金源先過去看，我隔一會兒過去就看到吳慶福倒在地上，頭部流血不省人事
    等語（見八十九年相字第六九二號卷第十一頁；原審一卷第六十一頁背面至第六
    十二頁）。
  (七)證人徐啟智於警訊及偵查中之證述：我有看到三個人與被害人站在被害人小貨車
    後方，三個嫌犯圍著被害人，其中一人所持鋁球棒往被害人頭上敲擊，另一人亦
    持物品往被害人頭部敲擊後，被害人就倒地坐了下來，後來三個人就往蘆竹鄉竹
    圍方向離去等情（見八十九年相字第六九二號偵查卷第九頁背面、第十八頁背面
    ）。
  (八)相關書證、物證：
  1.勘驗筆錄、解剖勘驗筆錄、相驗屍體證明書、驗斷書（見八十九年度相字第六九
    二號卷第十五頁、第二十七頁、第三十頁、第二十一至二十六頁）、被害人解剖
    照片三十三幀（見原審二卷第二十至三十一頁）：被害人吳慶福受有前揭傷害，
    確係因頭部鈍器傷，導致硬腦膜下出血即腦水腫，並引起延腦受壓迫造成中樞神
    經休克而死亡等情，業據檢察官分別督同法醫師、檢驗員相驗屬實並經解剖認定
    明確。
  2.法務部法醫研究所八十九年六月二日法醫所八九理字第０九五九號函暨所附法務
    部法醫研究所（八九）法醫所醫鑑字第０四八八號鑑定書一份（見八十九年度相
    字第六九二號卷第第四十八頁至第五十七頁），鑑定結果載明：死者吳慶福頭部
    共有四處皮下瘀傷，其位置分別在左右顳骨部、左頂部及後枕部，且兩側顳肌有
    明顯出血；除去顳肌，可見左側顳部有兩條相互垂直之線狀骨折，分別位於左蝶
    骨及左蝶、顳骨骨縫處並向後延伸至左枕骨，另一條垂直之骨折延及冠狀縫，直
    至顱頂中央；右側顳部有一處線狀骨折，並向後延至人字縫，顱底左枕骨有骨折
    （八十九年度相字第六九二號卷第五十三頁）；而死者吳慶福因頭部鈍器傷，導
    致硬腦膜下出血即腦水腫，並引起延腦受壓迫造成中樞神經休克而死亡等語（同
    前卷第五十六頁）。
  (九)原審勘驗模擬案發經過錄影帶：警方帶同被告等至現場模擬案發經過，並拍攝錄
    影帶附卷，經原審二度會同承辦之員警勘驗錄影帶，並著有勘驗筆錄二份附卷足
    參（原審卷第一○六頁、第二○七頁、第二○八頁）。
  (十)綜上所述，被告二人與丁○○之供述主要事實經過如於前開時、地，因被告戊○○購買解碼器不能使用，因退款或換貨問題與被害人吳慶福發生爭執，被告丙○○、丁○○分持鋁球棒、鋁製手電筒毆打被害人吳慶福，致其傷重不治死亡等情
    ，均相互吻合；證人莊金源、楊俊青、史章欣及徐啟智就吳慶福頭部等處遭人持
    球棒及黑色長條狀物品毆打致受重創倒地指證甚明，復有模擬案發經過錄影帶及
    勘驗筆錄附卷可佐。而被害人吳慶福受有前開之事實，亦經檢察官分別督同法醫
    師、檢驗員相驗並解剖明確；參諸前揭法醫研究所鑑定結果及卷附之驗斷書背面
    圖所載：被害人背部僅左肩胛部有二．五Ｘ二公分擦傷及屍斑，並未有其他之傷
    勢等情（見八十九年相字第六九二號卷第二十三、二十五頁背面），足見被害人
    吳慶福受攻擊部位係在頭部，而雙手並無明顯防禦性之抵擋，顯示被害人在無準
    備情況下被人突擊且在短期間內便被擊倒，嗣並因頭部鈍器傷，導致硬腦膜下出
    血即腦水腫，並引起延腦受壓迫造成中樞神經休克而死亡。
二、被告等與丁○○共犯關係及犯意之認定：
  (一)被告戊○○與丙○○犯意之認定：
  1.查頭部係人身要害，以鋁製手電筒、鋁球棒之鈍器敲擊人體之頭部，無不造成被
    毆者傷害之結果，重擊位置稍有閃失偏差，更有發生死亡結果之可能，此為淺顯
    易懂之經驗法則，被告二人行為時均屬已滿十八歲之人，於客觀上自有預見之可
    能。
  2.次按刑法上之故意，分直接故意（或稱確定故意）與間接故意（或稱不確定故意
    ），「行為人對於構成犯罪之事實，明知並有意使其發生者」為直接故意。「行
    為人對於構成犯罪之事實，預見其發生而其發生並不違背其本意者」為間接故意
    。而間接故意與加重結果犯之區別，則在於間接故意對犯罪事實之發生，客觀上
    有預見之可能，主觀上亦有預見（不違背其本意），加重結果犯則對加重結果之
    發生，客觀上雖有預見之可能，但主觀上並未預見。故刑法所規定傷害致人於死
    罪，以行為人對於傷害行為有犯意，而對於死亡之結果能預見而不預見者為限，
    如行為人對於死亡之結果有預見，而其結果又不違背其本意時，則屬故意殺人範
    圍（最高法院四十七年台上字第九二○號判例參照）。查被告戊○○為本件犯行
    之動機，僅在教訓被害人吳慶福，並未與丁○○及被告丙○○謀議殺害被害人已
    如前述，參以被告丙○○、丁○○所持之鋁球棒、鋁製手電筒原均置放於被告戊○○所駕駛之小客車內，並未另行準備殺人之利器，且本件行為地係在大馬路旁
    ，被告與丁○○直接前往並未刻意挑選隱密之處等情以觀，可見被告戊○○僅係
    因被害人拒絕處理所售解碼器效能問題，始與丙○○、丁○○決意教訓被害人，
    其主觀上亦未預見或認識丁○○及被告丙○○會超越原來傷害之犯意，擊打被害
    人之致命部位致被害人於死；若再對照被告戊○○見被告丙○○持鋁棒向被害人
    後腦猛擊一下後，旋即欲拉開被告丙○○（此據丁○○供述無訛），益見戊○○
    並無殺害被害人之犯意，而僅具有與丁○○及被告丙○○傷害被害人之犯意聯絡
    與行為分擔至屬明確（此部分詳後述）。反觀丁○○及被告丙○○見被害人堅不
    退錢，且態度強硬，並腳踢丁○○，一時氣憤，頓起殺意，此由丙○○持鋁棒毆
    擊被害人後腦後，雖經被告戊○○隔擋阻止，仍於被害人不支而彎下身後，繼續
    持鋁棒擊打吳慶福頭部，丁○○則以鋁製手電筒猛敲被害人頭部多次，二人亦知
    悉以鋁棒、手電筒擊打被害人頭部足以致死（見第二四一三號偵查卷第七二頁反
    面、本院九十一年三月二十二日訊問筆錄第七頁、審判筆錄第七頁二人之供述）
    ，足見丙○○與丁○○二人主觀上預見被害人將因渠等之攻擊而生死亡之結果，
    卻仍在所不惜，執意、率爾為之，則被害人吳慶福死亡之結果並不違背丁○○及
    被告丙○○之本意，被告丙○○有殺害被害人吳慶福之不確定故意，殆堪認定。
  (二)被告戊○○就傷害吳慶福致死部分：按共同實施犯罪行為之人，在合意範圍以內
    ，各自分擔犯罪行為之一部，相互利用他人之行為，以達其犯罪之目的者，即應
    對於全部所發生之結果，共同負責。又以自己犯罪之意思而參與，其所參與者雖
    非犯罪構成要件之行為，仍無解於共同正犯之罪責。（最高法院二十八年上字第
    三一一○號、六十六年台上字第二五二七號判例參照）。查被告戊○○邀集被告
    丙○○及丁○○一同前往時，即有不妥適處理即教訓修理吳慶福之準備，業如前
    述，迨到達現場並與吳慶福理論未果後，戊○○撥打電話要求丁○○、丙○○下
    車，其目的即在示意丁○○、丙○○依原議行事。戊○○且明知丁○○、丙○○
    二人手持上開手電筒、鋁球棒，其自有利用丁○○、丙○○二人傷害吳慶福之行
    為，以達教訓之目的。因之，被告丙○○之所以用鋁球棒揮擊吳慶福頭部，雖係
    因丁○○示意而為，然被告戊○○要丁○○、丙○○下車，即有叫二人出手修理
    教訓之意，丁○○、丙○○二人會持手電筒、鋁球棒攻擊吳慶福本在戊○○傷害
    犯意內，並為其所預見。因之，事實上雖係由丁○○及丙○○動手毆打吳慶福，
    被告戊○○未親自動手，戊○○仍係利用其餘二人之行為，以遂行傷害之目的，
    僅其主觀上未預見或認識丁○○及丙○○會超越原來傷害之犯意，出於殺人之意
    思而擊打被害人之要害。再參諸戊○○於客觀上可預見以鋁製手電筒、鋁球棒之
    鈍器敲擊人體之頭部，會發生死亡結果及吳慶福確因丁○○及丙○○之攻擊而死
    亡，自應認戊○○之上開行為與吳慶福死亡之結果間，有相當之因果關係，而應
    負傷害致死罪責。
  (三)被告戊○○就丙○○、丁○○共同殺人部分並無共犯關係之論述：共同正犯之所
    以應對其他共同正犯所實施之行為負其全部責任者，以就其行為有犯意之聯絡為
    限，若他犯所實施之行為，超越原計畫之範圍，而為其所難預見者，則僅應就其
    所知之程度，令負責任，未可概以共同正犯論。（最高法院五十年台上字第一０
    六０號判例參照）。查被告戊○○與吳慶福間並無深仇大恨，其於前往與被害人
    理論前，僅與丙○○、丁○○謀議教訓被害人，未表明殺死對方之意；且於見被
    告丙○○朝被害人頭部毆打後，旋即拉開、勸阻被告丙○○，均如前述，足證其
    目的僅在藉由丙○○、丁○○之行為達到傷害被害人之目的。則丙○○、丁○○
    分持鋁棒及鋁製手電筒毆打被害人頭部多下時，顯已超越與被告戊○○原有之犯
    意聯絡，是被告戊○○僅就與丙○○、丁○○傷害被害人部分犯行負共犯之責，
    與渠等二人逾越犯意所為之殺人行為並無共犯之關係。
三、對被告有利之證據及其辯解不予採納之理由：
  (一)被告丙○○辯稱：我僅打吳慶福背部或頸部一下，並未攻擊吳慶福頭部云云，其
    辯護人並以：參照本件事發因果背景，被告於偵查中所稱持棒打頭會造成致死結
    果一語，本意在表明知道有致死之可能，但並無殺害或重傷被害人之犯意，本無
    朝被告頭部攻擊之意等語，並舉證人徐啟智之證言及被告戊○○之供述為憑。惟
    查，證人徐啟智於原審雖稱：「我看到只有打一下而已，就變綠燈車子就開走了
    」等語（原審一卷第一九二頁），然依其所述可知其並未目擊全部過程甚明。而
    證人楊俊青於原審調查時雖供稱：只有一個人動手，拿鋁棒打三下云云（原審一
    卷第一八八頁，原審二卷第四十一頁）；證人莊金源於前開警訊時證稱：持鋁棒
    之男子自被害人左後腦部敲擊四下等語；證人史章欣警訊時則稱加害人以鋁棒攻
    擊被害人頭部二下等語，則上開證人就被告丙○○持鋁棒毆擊被害人之次數既屬
    不一，原不能據以認定被告丙○○攻擊被害人之次數，被告徒以其中一名證人徐
    啟智之證述佐證其上開辯解，要屬無據。且衡諸目擊證人等均在四線道馬路對面
    ，與案發現場有一段距離，且當時天色昏暗，馬路上又因是綠燈，車輛往來頻繁
    ，故證人莊金源供稱不及解救吳慶福，而證人史章欣亦因「有客運車擋著」，故
    「都沒看到幾個人打」等語（見原審一卷第一八八頁），可見彼等視線均有被遮
    斷之時。參以案發時情況之緊急，上開證人均能就被告丙○○以鋁棒攻擊被害人
    吳慶福頭部乙節指述一致，是被告丙○○持鋁棒攻擊被害人頭部之事實，仍堪認
    定。亦即上述證人對於目擊案發經過相關細節，容或有未盡完全一致，然此係因
    所站之位置不同、現場距離之遠近不同所致，惟互核其主要相關證述並無差異，
    是上述目擊證人之主要相關證詞，仍堪採信。莊金源雖於原審證述：伊並未看到
    打人，因當時紅燈車子擋住云云（原審一卷第五十四頁），然莊金源確有目擊案
    發時被告戊○○、丙○○、丁○○之犯行已如前述，且莊金源上開證詞互核與其
    他上述目擊證人證述之主要情節，亦相吻合，是莊金源於原審訊問時之上開證詞
    ，亦不足於作為有利於被告之認定，應予敘明。再者，共犯丁○○於歷次偵、審
    中，堅稱丙○○打了吳慶福二下，並明確陳稱：「﹕﹕﹕，丙○○就拿鋁球棒往
    吳慶福右後腦部打第一下，戊○○把丙○○檔開，吳慶福此時已往前彎下，丙○○又從上打吳慶福頭部，﹕﹕﹕」等語（見原審卷第二一四頁）；審酌在場加害
    者之利害關係，丁○○係丙○○之朋友，亦為戊○○之堂弟，然因身處軍中，復
    由軍事法院審判，其與本件被告二人訴訟上之利害關係較淡，供詞較無迴護之必
    要，此觀本件被告等均主張死者倒地前，有碰到貨車云云，法院就此對全體共犯
    有利之證詞為訊問時，丁○○仍據實回答沒有看到（原審一卷第二一四頁），並
    未予以迴護即可印證；反觀戊○○與丙○○雖非親故，但既身處同一訴訟程序中
    ，供詞反有迴護之可能，此觀戊○○於原審訊問時初稱：「我當時背對吳（即被
    害人），後來情形不清楚」等語（原審一卷第一八七頁），嗣因丙○○堅稱伊只
    打一下，但有看到丁○○打超過三下，並請問戊○○有無聽到敲擊聲時，又附和
    稱有聽到敲擊聲云云可知。故本院認為關於被告丙○○毆打吳慶福之次數，應以
    丁○○供稱：被告丙○○毆打二下，第二下係在被害人受第一下攻擊彎下身後丙○○再打第二下之陳述為可採，至於上開證人所述攻擊次數，因遙見、天色及情
    況危急等因素，不如丁○○所見明確。被告戊○○供稱：其僅見丙○○打吳慶福
    頸部及肩部一下云云，亦係迴護被告丙○○之詞而不足採。綜上所述，被告丙○○持鋁棒毆打被害人頭部，且次數達二下，其中第二下甚至係在被害人受第一下
    攻擊彎下身後在對頭部為攻擊，足見其確有以鋁製球棒針對被害人頭部加以毆打
    之意，且其主觀上既已認識可能因此發生被害人死亡之結果，其有不惜置被害人
    於死之間接故意至屬明確。被告丙○○辯稱：其係毆打吳慶福背部或頸部一下，
    並無攻擊其頭部，且該下攻擊係因當時情況混亂，不知打到被害人頭部云云，顯
    與事實不符，且係事後卸責之詞，委無足採。
  (二)被告戊○○、丙○○均又辯稱：吳慶福於被毆擊後倒地前，其頭部有碰擊上開小
    貨車後車斗，故頭部才受傷云云。惟查：依警方所採集現場照片觀之，吳慶福所
    站立之位置，依現場留下之吳慶福所穿之拖鞋，其方向係朝吳慶福所擺設之廣告
    招牌，且吳慶福倒地及現場所留下之血跡位置，亦係在靠近廣告招牌附近，均非
    朝小貨車後車斗方向，有卷附之現場照片六幀在卷足憑（見八十九年相字第六九
    二號卷第第十三頁、九十年偵字第二四一三號卷第六十六頁），目擊證人楊俊青
    亦證稱：被害人吳慶福倒地前並未碰到車子等語（見原審一卷一八九頁），共犯
    丁○○亦據實回答沒有看到死者碰到貨車云云（原審一卷第二一四頁），證人即
    處理之員警姜貴山亦證稱：其有去查看小貨車但車子後面並未有血跡等語（見原
    審一卷第一九○頁，九十年七月三日筆錄），觀諸原審諭請證人楊俊青、史章欣
    分別繪製現場圖，亦均顯示被害人之頭部朝向廣告招牌（見原審一卷第二○○至
    二○一頁），嗣經原審諭知警員姜貴山再查看、採驗該小貨車後車斗有無血跡，
    經採驗後證稱：有再檢查小貨車並沒有血跡等語在卷（見原審二卷第三十八頁）
    ，並檢附六張照片為證（見原審二卷第十六、十七頁），若再參酌被害人所受之
    上述傷害部位，被告丙○○、戊○○所辯：被害人吳慶福倒地前頭部先撞擊小貨
    車之後車斗云云，亦屬卸責飾詞，亦不可採。
  (三)關於被告戊○○與吳慶福理論未果後，以行動電話聯絡被告丁○○下車部分﹕查
    被告戊○○先與吳慶福理論未果後，即撥打行動電話要求丁○○下車，而丁○○
    與被告丙○○隨即分持鋁製手電筒、鋁球棒下車前來等情，迭據被告丁○○於原
    審及本院一再供述屬實（見原審一卷第三十七頁、第二一五頁背面、本院九十一
    年四月一日訊問筆錄第二頁），被告丙○○亦供稱：到現場後在車上有人打電話
    來，聽到丁○○有與人講電話等語（見原審二卷第四十二頁、本院九十一年四月
    一日訊問筆錄第三頁），核與被告戊○○於原審訊問時坦稱：「是我打電話教丁○○他們下車過來的，因為吳慶福很凶，．．．。」等語（見原審一卷第五十三
    頁）相符，被告戊○○雖於本院訊問時改稱：不記得有打電話要被告丙○○、丁○○云云，即係卸責之詞，不足採信。
  (四)被告丙○○之辯護人雖另辯護稱：被告丙○○於案發當時係右手持球棒站在被害
    人身後，故其攻擊部位係傷及被害人右顳部，而依法務部法醫研究所之鑑定，屬
    於右側之傷害僅一處，其餘均為左側傷，可見被害人致死之結果，完全與被告丙○○毆擊被害人頭部右側無關等語。然查，被告丙○○毆擊被害人頭部二次，其
    辯稱僅造成一處傷已與事實不符；且被告丙○○於以鋁棒毆擊被害人後腦一下後
    ，曾經被告戊○○拉阻隔擋，則其於被害人不支而彎下身後，再度持鋁棒擊打被
    害人吳慶福頭部第二下，則其第二下攻擊在情形慌亂並遭拉扯下，本未必仍揮擊
    至被害人同一部位。況被告丙○○與丁○○臨時起意而萌生不確定殺人故意業經
    認定，而丁○○既以鋁製手電筒猛敲被害人頭部多次，則被告丙○○亦應與丁○○共負殺人罪責。是被告丙○○辯護人首開所辯亦無理由。
四、原審判決應撤銷之理由：
  (一)原判決僅以被告丙○○與被害人素不相識，並無宿怨，並無殺死被害人之故意，
    因而變更檢察官所起訴之刑法第二百七十一條第一項之殺人罪，論處被告丙○○
    與被告戊○○共犯傷害致人於死罪，尚非允當。
  (二)檢察官上訴意旨以被告等因細故即以殘暴手段殺害被害人，原審量刑過輕；被告
    等上訴則以原審量刑過重為由提起上訴，檢察官就被告戊○○部分之上訴及被告
    之上訴，固均無理由，然原審判決既有未當，自應由本院撤銷改判。
五、被告所犯罪名及量刑審酌之理由：
  (一)核被告戊○○所為，均係犯刑法第二百七十七條第二項前段之傷害致死罪。被告
    丙○○所為係犯刑法第二百七十一條第一項之殺人罪。被告丙○○與丁○○間就
    殺人之犯行，分別有犯意之聯絡及行為之分擔，為共同正犯。
  (二)審酌被告戊○○、丙○○因細故爭執而起之犯罪動機，以暴力持鈍器攻擊人身之
    手段，危險性極大；被告丙○○且進而起意殺人，致被害人死亡，被告二人迄未
    賠償被害人家屬及犯後態度仍避重就輕等一切情狀，分別量處如主文所示之刑。
  (三)被告戊○○所有，供共同被告丙○○、丁○○犯罪所用之鋁球棒、鋁製手電筒各
    一支，已經被告戊○○丟棄，經警帶同被告戊○○前往丟棄現場遍尋無著，顯已
    滅失，爰不宣告沒收，併此敘明。
六、適用法條：
  (一)程序法方面：刑事訴訟法第三百六十九條第一項前段、第三百六十四條、第二百
    九十九條第一項前段。
  (二)實體法方面：刑法第二十八條、第二百七十七條第二項前段、第二百七十一條第
    一項。
本案經檢察官鍾鳳玲到庭執行職務。
中    華    民    國    九十一    年      五        月        七        日
                              台灣高等法院刑事第七庭
                                  審判長法  官  吳  啟  民
                                        法  官  蘇  隆  惠
                                        法  官  林  瑞  斌
右正本證明與原本無異。
如不服本判決應於收受送達後十日內向本院提出上訴書狀，其未敘述上訴之理由者並
得於提起上訴後十日內向本院補提理由書（均須按他造當事人之人數附繕本）。
                                        書記官  丁  淑  蘭
中    華    民    國    九十一    年       五       月        七        日
附錄本判決論罪科刑法條：
第二百七十七條
傷害人之身體或健康者，處三年以下有期徒刑、拘役或一千元以下罰金。
犯前項之罪因而致人於死者，處無期徒刑或七年以上有期徒刑；致重傷者，處三年以
上十年以下有期徒刑。
第二百七十一條
殺人者，處死刑、無期徒刑或十年以上有期徒刑。
前項之未遂犯罰之。
預備犯第一項之罪者，處二年以下有期徒刑。
